臺灣高等法院臺南分院民事判決
110年度家上易字第3號
上  訴  人  吳源益  
訴訟代理人  葉榮棠律師
上  訴  人  吳美惠  
            吳美玉  
            吳游月女
被上訴人    吳倢瑩  
訴訟代理人  曾錦源律師
上列當事人間請求確認遺囑無效事件，上訴人對於中華民國109
年12月29日臺灣嘉義地方法院第一審判決（108年度家繼訴字第5
8號），提起上訴，本院於110年10月21日言詞辯論終結，判決如
下：
    主  文
上訴駁回。
第二審訴訟費用由上訴人負擔。
    事實及理由
一、按訴訟標的對於共同訴訟之各人必須合一確定，共同訴訟人
    中一人之行為有利益於共同訴訟人者，其效力及於全體，不
    利益者，對於全體不生效力，民事訴訟法第56條第1項第1款
    定有明文。依家事事件法第51條規定亦準用之。經查，本件
    被上訴人請求確認遺囑人吳政男於民國（下同）103年9月5
    日所立之公證遺囑（下稱系爭遺囑）無效，該訴訟標的對於
    吳政男之繼承人即兩造有合一確定之必要。上訴人不服原審
    判決，提起上訴，原審共同被告吳美惠、吳美玉、吳游月女
    雖未提起上訴，然因本件訴訟標的對於吳政男之繼承人有合
    一確定之必要，依上開規定，上訴人提起上訴之效力及於原
    審共同被告吳美惠、吳美玉、吳游月女（下與上訴人合稱上
    訴人4人），爰併列其為上訴人。
二、上訴人吳美惠、吳美玉、吳游月女經合法通知未於言詞辯論
    期日到場，核無民事訴訟法第386條所列各款情形，爰依被
    上訴人之聲請，由其一造辯論而為判決。
三、本件被上訴人主張：被繼承人吳政男固曾於103年9月5日書
    立系爭遺囑，惟因吳政男於97年間即罹患帕金森氏症，其於
    103年9月5日預立系爭遺囑時，欠缺意思能力，應係在無意
    識中所為，依民法第75條規定，系爭遺囑應屬無效；又系爭
    遺囑並非吳政男在公證人陳林宜伸前口述遺囑意旨，由公證
    人筆記、宣讀、講解，且吳政男及見證人黃俊傑、吳淑娟已
    事先於系爭遺囑上簽名蓋章，黃俊傑又未始終在場見聞並確
    認遺囑內容係出自遺囑人之真意，不符合公證遺囑之法定要
    件，系爭遺囑應屬無效。然吳政男於108年1月2日死亡後，
    上訴人4人仍持系爭遺囑，吳源益於108年6月12日將如原判
    決附表一編號1至4所示不動產以遺囑繼承為原因，移轉登記
    為其所有，吳美惠於108年6月19日將如附表一編號5、6所示
    不動產以遺囑繼承為原因，移轉登記為其所有，吳游月女、
    吳美玉於108年6月12日將如附表一編號7所示不動產以遺囑
    繼承為原因，移轉登記為吳游月女、吳美玉共有，侵害伊因
    繼承取得如附表一所示不動產之公同共有權利，伊自得依民
    法第1191條第1項、第73條、第113條、第828條第2項、第82
    1條、第767條第1項規定，請求上訴人塗銷前開所有權移轉
    登記。若認系爭遺囑為有效，吳政男所遺之財產總額為新臺
    幣（下同）2,653萬5,177元，兩造為吳政男之繼承人，應繼
    分各為530萬7,035元，特留分則各為265萬3,518元，然若依
    系爭遺囑內容所載，吳源益所取得之4筆不動產總價值已達1
    ,606萬4,500元，而伊所取得如附表一編號8至14所示之不動
    產價值僅為159萬5,515元，尚不足特留分數額達105萬8,003
    元（計算式：265萬3,518元－159萬5,515元=105萬8,003元）
    ，此不足額105萬8,003元應由唯一繼承超過應繼分數額之吳
    源益，依法補足給付伊等情。並先位聲明：確認系爭遺囑無
    效；兩造就坐落如附表一所示不動產所為遺囑繼承登記，應
    予塗銷。備位聲明：上訴人吳源益應給付被上訴人105萬8,0
    03元，及自起訴狀繕本送達翌日起至清償日止，按週年利率
    百分之5計算之利息（原審為被上訴人先位聲明勝訴之判決
    ，上訴人聲明不服，提起上訴）。並答辯聲明：上訴駁回。
    　　
四、上訴人則以：
  ㈠上訴人吳源益部分：
    吳政男雖罹患帕金森氏症，然並未經法院監護宣告或輔助宣
    告，在預立系爭遺囑時，其意識清楚，具備完全之意思能力
    ，其口述遺囑，公證人陳林宜伸宣讀、講解遺囑內容，使吳
    政男、見證人黃俊傑、吳淑娟明瞭，見證人黃俊傑、吳淑娟
    均全程在場見聞，符合公證遺囑之法定要件，系爭公證遺囑
    自屬有效等語，資為抗辯。並上訴聲明：⒈原判決廢棄。⒉被
    上訴人在第一審之訴駁回。
  ㈡上訴人吳美惠、吳美玉、吳游月女部分：均未於言詞辯論期
    日到場，亦未提出書狀作何聲明或陳述。
五、兩造不爭執之事項：
  ㈠被繼承人吳政男於108年1月2日死亡，遺有如附表二所示遺產
    ，吳政男之繼承人為其配偶即上訴人吳游月女、長女即上訴
    人吳美惠、次女即上訴人吳美玉、長子即上訴人吳源益及四
    女即被上訴人等5人，其應繼分各為5分之1、特留分各為10
    分之1；另三女吳美蓮已於64年12月19日出養，不得繼承（
    見原審卷一第55頁至第71頁）。
  ㈡吳政男於103年9月5日就坐落如附表一所示之不動產，預立系
    爭遺囑，指定附表一編號1至4所示之不動產由吳源益繼承；
    如附表一編號5至6所示不動產由吳美惠繼承；如附表一編號
    7所示之不動產由吳游月女、吳美玉繼承，每人權利範圍各2
    分之1；如附表一編號8至14所示之不動產由被上訴人繼承，
    系爭遺囑經臺灣嘉義地方法院所屬民間公證人陳林宜伸公證
    ，由黃俊傑及吳淑娟擔任見證人，即壹佰零參年度嘉院民公
    宜字第一三四九號公證書（見原審卷一第19頁至第23頁）。
  ㈢兩造均依系爭遺囑，就如附表一所示之不動產，依如附表一
    之遺囑繼承登記時間，以遺囑繼承為原因，登記為所有權人
    （見原審卷一第27頁至第53頁）。
  ㈣吳源益以證人黃俊傑於本案原審109年8月18日言詞辯論程序
    中具結後所為之證述為虛偽陳述，而對黃俊傑提起偽證罪之
    告發，嗣因黃俊傑於110年4月21日死亡，經臺灣嘉義地方檢
    察署檢察官以110年度偵字第4136號為不起訴處分確定（見
    本院卷一第275至276頁）。
六、兩造爭執之事項：　　　　
  ㈠系爭遺囑是否因立遺囑人吳政男欠缺意思能力或違反公證遺
    囑之法律規定而無效？如系爭遺囑無效者，被上訴人先位請
    求兩造塗銷就如附表一所示之不動產所為遺囑繼承登記，有
    無理由？
  ㈡如系爭遺囑有效，系爭遺囑是否有侵害被上訴人之特留分？
    被上訴人備位請求吳源益給付105萬8,003元本息，有無理由
    ？
七、得心證之理由：
  ㈠系爭遺囑是否因立遺囑人吳政男欠缺意思能力或違反公證遺
    囑之法律規定而無效？如系爭遺囑無效者，被上訴人先位請
    求兩造塗銷就如附表一所示之不動產所為遺囑繼承登記，有
    無理由？
　⒈吳政男立系爭遺囑時並未欠缺意思能力：
　⑴按未滿7歲之未成年人及受監護宣告之人，無行為能力。無行
    為能力人之意思表示，無效；雖非無行為能力人，而其意思
    表示，係在無意識或精神錯亂中所為者亦同，此觀民法第13
    條第1項、第15條、第75條規定自明。上開規定旨在兼顧表
    意人權益及交易安全，成年人如未受監護宣告，除有心神喪
    失、無意識或精神錯亂而達喪失意思能力程度之情形外，所
    為之法律行為尚非無效。又所謂無意識，係指全然欠缺意思
    能力而不能為有效的意思表示而言。準此，表意人行為時如
    非全然欠缺意思能力，縱不具正常之意思能力，亦難謂其意
    思表示係在無意識中所為。
　⑵查，吳政男係於32年12月28日出生，生前未曾受監護宣告或
    輔助宣告，有除戶戶籍謄本在卷可佐（見原審卷一第25頁）
    。其於103年9月5日書立系爭遺囑時既已成年，且未受監護
    宣告或輔助宣告，應認有完全行為能力。縱認吳政男因患有
    帕金森氏症，且有失智現象，致其為法律行為時，意思表示
    或辨識意思表示效果之能力有所不足，倘未達心神喪失、無
    意識或精神錯亂致喪失意思能力之程度，亦不影響其為是項
    法律行為之效力，合先敘明。
　⑶被上訴人主張：吳政男書立系爭遺囑時因患有帕金森氏症，
    且有失智現象，而為無意識乙節，固據其提出佛教慈濟醫療
    財團法人大林慈濟醫院（下稱大林慈濟醫院）病歷資料、用
    藥指導、網路查詢資料為證（見原審卷一第141至305頁）。
    由大林慈濟醫院前開病歷資料可知，吳政男於99年12月1日
    經大林慈濟醫院診斷Paralysisagitans（震顫麻痺、帕金森
    氏症）、Unspecifiedneuroticdisorde（精神官能症），陸
    續在神經科就診，並經醫師開立美道普錠250、瑞丹錠2mg、
    力必平膜衣錠0.25mg、樂伯克錠0.25mg相關藥物治療帕金森
    氏症，其中福安源錠0.25mg、理思必妥錠1mg雖分別為抗焦
    慮及失眠、精神疾病藥劑，惟並無喪失意識或思覺失調等情
    事，尚不能遽認吳政男於103年9月5日為系爭遺囑時，已有
    認知障礙而致無意識之情形；且依為系爭遺囑之錄影光碟及
    勘驗筆錄所載（見原審卷一第405頁，本院卷二第37至60頁
    ），吳政男尚有溝通表達之能力，並非全然欠缺意思能力而
    不能為有效的意思表示，足見吳政男雖罹有帕金森氏症，惟
    依其病情發展，縱使記憶力、認知能力漸有降低，然並無任
    何證據足認其於103年9月5日已達到無意識而無法有效為意
    思表示之程度至明。
  ⑷證人吳淑娟（即上訴人吳源益、吳美惠、吳美玉及被上訴人
    之堂姊）於原審證稱：「（你當天在公證處看到吳政男的精
    神狀況如何？）吳政男當時有帕金森，所以行動比較遲緩，
    但是精神狀態不太好，他應該知道他自己講的意思。……吳政
    男在公證前沒幾天，有到我家，跟我說房子要給誰、土地要
    怎麼分配給子女，我有問吳政男這樣公平嗎，吳政男說這樣
    公平，我跟吳政男說女兒跟兒子都是孩子，吳政男說他知道
    ……（你為何會當本件公證的見證人？）因為吳政男一直去拜
    託我，一開始我不願意，我知道做見證人很麻煩，但是吳政
    男一直拜託我，說他找不到人。」（見原審卷二第9至10頁
    ）。由證人上開證詞可知，吳政男尚能拜託吳淑娟擔任系爭
    遺囑之見證人，並說明遺產分配之梗概，自無從認定吳政男
    係在無意識時書立系爭遺囑。
  ⑸綜上所述，吳政男生前未受監護宣告或輔助宣告，為完全行
    為能力之人，有完全之意思能力，亦無證據足認其書立系爭
    遺囑之意思表示係在無意識中所為，是被上訴人主張吳政男
    立系爭遺囑欠缺意思能力，依民法第75條規定無效乙節，即
    非有據。
　⒉系爭遺囑因違反公證遺囑之法律規定而為無效：　
  ⑴按法律行為，不依法定方式者，無效，民法第73條前段定有
    明文。次按公證遺囑，應指定二人以上之見證人，在公證人
    前口述遺囑意旨，由公證人筆記、宣讀、講解，經遺囑人認
    可後記明年、月、日，由公證人、見證人及遺囑人同行簽名
    ，民法第1191條第1項前段亦定有明文，依其立法意旨觀之
    ，應由遺囑人指定見證人，且見證人於被繼承人為遺囑時須
    始終親自在場，見聞其事，並得為證明及簽名其上之人，如
    見證人之一人中途一度離去，而僅一人在場時，則為方式之
    欠缺。又該條明文規定應指定二人以上之見證人，乃在確保
    公證人製作之公證遺囑內容，係出於遺囑人之真意，本其口
    述意旨而作成，蓋遺囑生效時（遺囑人死亡），已無法向遺
    囑人本人求證，須賴見證人為證明。準此，公證遺囑見證人
    之見證，自不以在場見聞遺囑人在公證人前口述遺囑意旨，
    由公證人作成公證遺囑書面之形式過程為已足，尤應見聞確
    認公證遺囑內容係出自遺囑人之真意，與其口述遺囑意旨相
    符之情，始符「見證」之法意。倘見證人僅在場旁觀公證遺
    囑之作成程序，而未參與見聞確知公證遺囑內容係出自遺囑
    人之真意，與遺囑人口述意旨相符之情，縱其在公證遺囑上
    簽名見證，亦不生見證之效力。又公證遺囑之見證人，必須
    認識公證人之筆記與遺囑人之口述相符合而簽名，否則該見
    證人即屬事實上之缺格，苟除去該事實上缺格之見證人後，
    計算見證人之人數不足二人者，應認該公證遺囑因成立要件
    之欠缺而無效。因公證人與立遺囑人間通常並非熟識，難完
    全受立遺囑人信任，且遺囑內容最易出入，若立遺囑人智識
    淺薄，恐有受誤導疑慮，故作成公證遺囑之際，須由立遺囑
    人指定見證人在場作證，確保遺囑內容之真實，並昭程序之
    慎重，且由立遺囑人指定見證人，更可以藉此證明立遺囑人
    有無遺囑能力，是以公證遺囑見證人之任務，既在證明遺囑
    之真正，及監督公證人公正執行其職務。又民間之公證人依
    公證法執行公證職務作成之文書，固視為公文書，推定為真
    正，惟所推定者僅文書之形式證據力而已，其實質證據力之
    有無，仍應由法院依自由心證，本諸經驗法則判斷之。
  ⒊經查： 
  ⑴觀之證人即系爭公證遺囑見證人黃俊傑（即吳源益診所在前
    聘請之藥師）於原審證稱：「（兩造的父親吳政男曾經到公
    證人處去公證遺囑，你是否知道？）是，是吳源益叫我去當
    證人，但是我不知道他們家財產有多少，也無從作證，所以
    我覺得很荒謬，我是他的職員，老闆叫我去做事，我不得不
    做，而且公證人的處所離我家很近。（當天到公證人處所總
    共有幾個人？）還有另外一個女生，我不認識他，還有吳政
    男，總共三個人。（當天被告吳源益有去嗎？）有。（當天
    為何他會去現場？）都是他自己自導自演的，我也不曉得吳
    源益為何會叫我去公證。（當天公證遺囑的內容，是由何人
    告知公證人的？）我只記得公證人在唸，唸完就叫我簽名。
    （【提示遺囑】遺囑的內容是何人寫的？）我不知道。（簽
    名是否你親簽的？）是，吳源益叫我簽一簽趕快回去診所看
    店。（當天到公證人處，認定遺囑的過程，你是否有全程在
    場？）去的時候有一起去，中途我就離開，因為他叫我回去
    看店。（公證人有無將遺囑告知吳政男，你是否在場？）因
    為我沒有全程在場，我也不清楚。我根本不了解他家的財產
    ，如何做公證，就是有人在慫恿，說女生嫁出去就是別人的
    。（103年9月5日你去到現場，吳政男是否有跟你講話？）
    有講話，講沒有幾句。（當時他的意識清楚嗎？）我覺得他
    的頭腦不能判斷。（他跟你講什麼話？）現在社會都男女平
    等。（吳政男有無跟你講到財產的事？）沒有。（你中途走
    了，吳源益有無給你什麼東西？）他給我兩千元叫我先回去
    。（為何給你兩千元？）我的車馬費。（你印象中當天有無
    錄音或錄影？）我沒有什麼印象。（簽完名之後，你就走了
    是嗎？）對。我對他家的財產根本不了解，只因為我是他的
    職員叫我去作證，我就去。（你是否聽完公證人對我爸講完
    話，公證人要求我爸簽名，我爸簽名後你也簽名，你才中途
    離開，是否如此？）我不曉得財產狀況如何，他也沒有念我
    也不曉得，我只是他叫我簽名我就可以走，我就回去看店。
    （你是否在吳政男簽名後才簽名？）事隔那麼久，我也不曉
    得。（你是否有聽完公證人講完話，你才簽名？）我已經忘
    記了公證人有沒有唸。」乙節（見原審卷一第387至390頁）
    。由上可知，見證人黃俊傑於立系爭遺囑時係吳源益開設診
    所聘請之藥師，乃應吳源益之要求擔任系爭遺囑見證人，吳
    源益並給付其2,000元之車馬費，黃俊傑並非吳政男指定之
    系爭遺囑見證人，黃俊傑對吳政男之財產狀況並不瞭解，且
    因吳源益於為系爭遺囑過程中，要求黃俊傑提早離開回去看
    店，黃俊傑並未於吳政男為系爭遺囑時始終親自在場見聞其
    事，亦未確認系爭公證遺囑內容是否係出自遺囑人吳政男之
    真意，而與遺囑人吳政男之口述遺囑意旨相符無訛。
  ⑵又證人即系爭公證遺囑見證人吳淑娟於原審證稱：「（與兩
    造有無親屬、僱傭、代理關係？）兩造是我堂兄弟姊妹，我
    的爸爸跟兩造的父親是親兄弟。（當天你去當見證人的時候
    總共有幾人在場？）我、吳源益、吳政男、另一個見證人。
    （當天去公證的時候，你們四個人是否全程在場？）沒有，
    另外那一個見證人比較早離開。（你簽名的時候，另外一個
    見證人是否已經簽名？）我忘記了。（當天公證書上吳政男
    的簽名、蓋章是何人所為？）是吳政男自己簽名、蓋章的。
    ……（你跟他們去幾次公證處？）一次，就是公證當天。（你
    是否知道遺囑的內容？遺囑的內容是否當場書寫？）我不知
    道吳政男的財產有多少，吳政男在公證前沒幾天，有到我家
    ，跟我說房子要給誰、土地要怎麼分配給子女，我有問吳政
    男這樣公平嗎，吳政男說這樣公平，我跟吳政男說女兒跟兒
    子都是孩子，吳政男說他知道，但是在公證處沒有什麼講話
    ，我只有聽到公證人有對在場的人說什麼土地要給誰、房子
    要給誰。（公證人是否有按照遺囑的內容逐字念下來？）我
    忘記了。（是否公證人向吳政男確認遺囑內容後，才叫吳政
    男簽名？）是。（你跟黃俊傑是否在吳政男簽名後，你們再
    簽名的？）我忘記了，時間太久了。（你跟吳政男、吳源益
    是否一起離開公證處？）是。（另外那名見證人為何會提早
    離開？）要回去顧店。（你為何會當本件公證的見證人？）
    因為吳政男一直去拜託我，一開始我不願意，我知道做見證
    人很麻煩，但是吳政男一直拜託我，說他找不到人。（吳政
    男怎麼去你家拜託你的？）吳源益載他去的。（吳政男是否
    有跟你說為何要立公證書？）沒有，吳政男看到我就一直流
    眼淚，說他現在變成這樣，說他財產要處理，看我能否當他
    的見證人。（吳政男去你家拜託幾次？）一次。（吳政男去
    你家的時候，是否有說到他財產要給他兒子、女兒？）有。
    但是我不知道分的有沒有公平，因為我不知道吳政男的財產
    多少。（所以吳政男有告訴你他的不動產要如何分配給每個
    小孩？）沒有，吳政男只有大概說，吳政男說他現在住的房
    子要給大女兒吳美惠，一塊田要給第二個女兒跟太太吳游月
    女共有，小女兒就是分現在吳政男現住房子南邊的土地，但
    是南邊的土地比較小塊，所以我就問吳政男這樣是否公平，
    吳政男就說兩個大女兒沒有讀大學、小女兒有讀大學有花到
    他的錢，所以吳政男認為這樣分可以。……（當天去公證的時
    候，你是一開始就跟他們到公證處待到整個公證程序結束才
    離開，是否如此？）是。（當天你去公證的時候，公證人有
    無確認你跟另一個見證人見證的真意？）我忘記了。（當天
    你在公證處的時候，公證的內容是在現場做好的嗎？）已經
    寫好，公證人逐筆念出來給吳政男聽。（你現場是否有看到
    遺囑？）【提示】我沒有看到，我只有聽到公證人在唸，唸
    好就蓋章。（你當天去公證處多久？）一個多小時。（另一
    個見證人，你到的時候，他是否已經在場？）我忘記是他先
    到還是我先到。（你再想想看是何人先到場？）我是自己騎
    車去的，我去的時候，吳政男、吳源益、另一個見證人都已
    經在公證處了。（黃俊傑是否在公證人對吳政男逐條說明分
    配的財產後，才離開的嗎？）我真的忘記了。（能否請你在
    回想看看？）我真的忘記了。……我記得我去了之後，黃俊傑
    有在那邊待了一陣子，我記得他有先走。（見證人黃俊傑是
    否在公證人逐條告知吳政男遺囑之後，才在公證書、遺囑上
    簽名？）（回想貌）我真的不記得是全部聽完他才離開的，
    這個應該去問他就可以知道。（為何你剛才說他趕著回去要
    顧店？）是中途的時候，吳源益叫他（即黃俊傑）回去顧店
    。（【提示公證書、遺囑】你簽名的時候，黃俊傑是否有簽
    名了？還是他在你後面簽名的？）我忘記了。（……公證當天
    ，你是否有聽到吳政男告知公證人財產應該如何分配？）好
    像沒有。……（公證人在立遺囑前，就你的體會，公證人跟吳
    政男是否有先溝通遺囑內容？）我不知道公證人他們是如何
    處理，我沒有參與這個，我就是站在旁邊，叫我蓋章我就蓋
    章。……（在公證人處，是否只有公證人宣讀，吳政男並沒有
    表達如何分配財產？）去的時候都已經寫好了。……」等語（
    見原審卷二第8至16頁）。由上可知，見證人黃俊傑確實應
    吳源益之要求，提早離開回去看店，黃俊傑並未於為系爭遺
    囑時始終親自在場見聞其事，且立遺囑人吳政男在為系爭遺
    囑時，並未在公證人前口述遺囑意旨，而係由公證人持已事
    先作成之遺囑書面逕予宣讀、講解，2位見證人均未能確認
    系爭公證遺囑內容是否係出自遺囑人吳政男之真意，且與遺
    囑人吳政男之口述遺囑意旨是否相符無誤。　
  ⑶上訴人雖抗辯：黃俊傑因表現不佳，為吳源益辭退，雙方曾
    有勞資糾紛，黃俊傑故為不實證言，藉機報復乙節。惟衡諸
    證人黃俊傑、吳淑娟係分別受吳源益、吳政男所託充當系爭
    公證遺囑之見證人，且吳源益就其與黃俊傑有勞資糾紛，而
    黃俊傑故為不實證述之事實，並未舉證以實其說，自難採認
    ；雖上訴人吳源益曾對黃俊傑提出刑事偽證罪嫌之告發（見
    兩造不爭執之事項㈣），然依黃俊傑於偵查中供述：「（【
    提示109他1741第36頁】你於審理筆錄第22行陳稱『去的時候
    有一起去，中途我就離開，因為他叫我回去看店』，你的真
    意是什麼？已經完成公證程序，吳源益叫我先回去，在太保
    市中山路的吳源益診所。（【提示109他1741第36頁】）法
    官於第20行訊問你『當天到公證人處，認定遺囑的過程，你
    是否有全程在場』，你怎麼反而回答『中途就離開』，而且你
    於第26至28行還說『因為我沒有全程在場，我也不清楚。』？
    ）7年前的事了，我又沒有看錄影帶，我的記憶很模糊，當
    時我確實有先走，在我的記憶裡我有先走，而且我沒有來過
    這個地方。……（你於何時、何地、原因、方式、工具，向誰
    得知吳政男有那些財產？有那些繼承人？）我不知道吳政男
    有那些財產，有那些繼承人……。（你於103年間，到底與吳
    政男有何交往？交易？）沒有，只要吳政男要跟我講話，就
    會被吳源益干涉。……（陳林宜伸公證人唸遺囑給你聽的時候
    ，你有注意聽嗎？）沒有注意聽，因為我不知道吳政男家的
    財產狀況。」（見臺灣嘉義地方檢察署109年度他字第1741
    號卷第140至143頁），足見黃俊傑確未仔細聆聽宣讀講解遺
    囑要旨，核對與吳政男意思是否相符，自難判斷何時公證程
    序已完成，且黃俊傑平時並無機會與吳政男詳談，吳政男應
    無可能指定其為系爭遺囑之見證人，此部分之陳述，尚難為
    推翻黃俊傑前開於原審證言之真正。而吳淑娟與兩造為堂兄
    弟姐妹之關係，彼此間並無怨隙或利害關係，應無故為偏頗
    不利於上訴人而為虛偽陳述之必要，黃俊傑、吳淑娟就其親
    身經歷事實所為上開證言，應屬可信。
  ⑷至證人吳淑娟雖於本院證稱：「（請詳述當天在公證處所的
    過程。）㈠吳政男在去公證人處所辦理公證遺囑前一段時間
    ，去我家找我，說他找不到人見證，想找我見證，就跟我說
    現在住的地方要給大女兒，另外一塊地要給嬸嬸及第二個女
    兒，第三個女兒分得我住家對面的空地。㈡公證當天，有吳
    政男、吳源益、公證人、我、黃俊傑在場，我當天是騎機車
    去的，我不知道黃俊傑如何來的，至於誰先到我不記得了，
    是大家都到了才開始。㈢公證人問吳政男要來做什麼，吳政
    男說要來辦公證遺囑有拿出土地清單給公證人看，公證人每
    寫完一項就會問吳政男這樣寫對不對，至於吳政男怎麼跟公
    證人講的我不記得了，内容都是吳政男自己講的，當時是吳
    政男一邊講公證人一邊寫。㈣寫完之後公證人有逐一念出來
    讓吳政男確認，我跟黃俊傑從頭到尾都有在場，我記得是一
    次就寫好，我與黃俊傑有等到最後才蓋手印及簽名。」乙節
    （見本院卷二第12至13頁）。雖證人吳淑娟嗣於本院審理期
    間翻異其詞，而為相異之供述，然因吳淑娟於原審所為之證
    述，就立遺囑人有無口述遺囑要旨、公證人是否筆記講解宣
    讀、見證人黃俊傑是否始終在場、有無確認與立遺囑人口述
    遺囑之內容相符，均已證述明確，業如前述，且原審作證時
    ，距離系爭遺囑作成之時間較為接近，記憶較本院審理時為
    新，且係在兩造反覆詰問前、致較無心理壓力之情形下所為
    之證述，證人證詞受污染之可能性亦較低，此由證人吳淑娟
    亦證稱：「……我第一次到法院，且事情發生很久了，我真的
    不記得了，當時問我的人就一直問我一直問我，我就真的忘
    記了，所以我不知道要如何回答。（109年11月19日當時不
    記得，為何現在會記得起來?）㈠因為我堂弟問我為什麼會講
    這些話，之後我才想起來。㈡上次有講到黃俊傑中途離場，
    但事實不是這樣，他不是中途離場，是大家都寫完了他簽完
    名才離開的。㈢上次我作證我真的不記得了，是事後吳源益
    有告訴我事情的經過，並且有光碟佐證。」乙節可佐（見本
    院卷二第14至15頁）。故證人吳淑娟之證言應以其於原審所
    為之證述較為可信，方屬可採。
  ⑸經被上訴人聲請原審向公證人陳林宜伸事務所函調系爭遺囑
    時之錄影檔案，該事務所函覆稱：並無全程錄音錄影檔乙節
    ，此有該事務所109年4月1日109嘉院民公宜文字第32號函可
    稽（見原審卷一第347頁）。惟吳源益自承於103年9月5日在
    公證人處公證系爭遺囑時，將錄音筆放在上衣口袋，當場錄
    音錄影，並提出錄影光碟為證（見原審卷一第405頁）。經
    原審及本院勘驗上訴人吳源益所提出卷附之錄影光碟（見原
    審卷一第405頁），其結果：「一、光碟內共有二個檔案，
    檔案名稱分別為『0000-00-00-吳政男遺囑1』、『0000-00-00-
    吳政男遺囑2』。二、檔案名稱『0000-00-00-吳政男遺囑1』：
    ㈠從開始播放到到13時52分59秒，出現穿黑白格上衣女子，
    被告吳源益確認是見證人吳淑娟，畫面中男子聲音沒有印章
    就簽名。㈡畫面時間13時54分48秒，出現女子聲音，畫面中
    的男子隱約看到側面的頭部，女子稱『這兩個見證人你指定
    ，然後照你的意思寫下來，我再唸給你聽，看你的意思有無
    不同』。兩造確認該女聲為公證人陳林宜伸，側面男子為吳
    政男。㈣畫面時間13時54分53秒，吳政男說『我建地要給我兒
    子，包括一塊田三分四要給我兒，再一個二分七的建築物要
    給我兒子』。三、檔案名稱『0000-00-00-吳政男遺囑2』：畫
    面時間14時23分45秒出現一男子，兩造確認是見證人黃俊傑
    。其他的勘驗內容錄音帶中可以聽出對話內容的，與原告提
    出錄音譯文大致相符。」乙節，有勘驗筆錄可參（見原審卷
    二第128至129頁，見本院卷二第37至60頁）。足證，上訴人
    吳源益提出之錄影光碟，應係依時間順序而錄製成檔案1、2
    ，然檔案1開始錄影時間為103年9月5日13時49分05秒，至13
    時52分59秒拍攝到見證人吳淑娟，並未見證人黃俊傑出現於
    檔案中，迨檔案2時間14時23分45秒，始出現見證人黃俊傑
    出現於錄影畫面，則難認見證人黃俊傑、吳淑娟均於公證時
    全程在場；且核以黃俊傑、吳淑娟上開原審之證詞，益證黃
    俊傑中途離去並未於系爭遺囑公證時全程在場無誤。另全程
    多為公證人主動引導系爭遺囑內容，向吳政男確認，吳政男
    均處於被動狀態，核以黃俊傑、吳淑娟上開原審之證詞，尚
    難認吳政男已先口述遺囑要旨，再由公證人筆記宣讀講解、
    由見證人全程見證確認符合立遺囑人真意與口述遺囑意旨相
    符。
  ⑹至證人陳林宜伸於本院固證述：「（【請求提示原審卷一第2
    0頁】你辦理本件公證遺囑，見證人吳淑娟、黃俊傑是否全
    程都場）當他們開始發動請求進入公證遺囑的程序時，當然
    自始至終都要在場。……（你辦理本件公證遺囑有無按照民法
    1191第1項前段有關公證遺囑的規定程序，先由遺囑人陳述
    遺囑内容，再由你確認遺囑内容及引導見證人暸解遺囑的内
    容？）依民法第1191條立遺囑人指定兩位見證人在場，當場
    口述遺囑意旨，經公證人筆記、宣讀、講解，再經遺囑人認
    可，由公證人、見證人、遺囑人同行簽名，依上開規定，遺
    囑内容是由遺囑人認可，我是按照民法第1191條的規定去進
    行公證遺囑。……（辦理本件公證遺囑，是不是有先寫好公證
    遺囑，然後再辦理公證的程序？）公證遺囑程序的前提，是
    立遺囑人要在兩位見證人面前口述，之前每一個個案都會先
    進行諮詢、準備文件等，要備齊之後才有可能發動請求，發
    動請求後才開始進入公證程序，重點在於進行公證以後的程
    序是否符合民法第1191條，之前來諮詢過幾次都不重要，重
    點是開始公證程序後一定要符合公證的法定程序。」乙節（
    見本院卷二第116至121頁）。惟衡諸證人陳林宜伸之證言，
    僅籠統證述其為公證遺囑應會符合法定要件，因承辦案件眾
    多，個案細節均已不復記憶，且其身為作成系爭公證遺囑之
    公證人，系爭遺囑是否符合法定要件，與其盡責與否具有利
    害關係，客觀上難期據實以告，其上開證詞要難遽採為不利
    於被上訴人之認定。
  ⑺再審酌系爭遺囑將如附表一所示共14筆不動產指定分別由兩
    造繼承，如附表一所示不動產為土地或房屋，價值不斐，每
    一筆土地或房屋是否為遺囑內容，影響各繼承人之權益甚鉅
　　，是關於遺囑所涉及繼承標的部分，縱因數字關係或內容複
    雜，以口述不能盡意，而於見證人面前口頭表示以某文書內
    容為其遺囑意旨者，固符合口述意旨，然見證人對此亦需詳
    加確認，以杜爭議。又系爭遺囑於103年9月5日作成時，吳
　　政男已年近70歲，且其患有帕金森氏症，系爭遺囑因見證人
    黃俊傑並非吳政男所指定，公證過程中亦甚少有互動，吳政
    男是否向公證人口述遺囑內容，見證人黃俊傑證稱毫無記憶
　　；見證人吳淑娟證稱遺囑內容是公證人向吳政男口述，未確
    認遺產內容及分配細節，已如前述。足認，公證人並未適時
    引導見證人黃俊傑、吳淑娟進行見證吳政男口述遺囑之過程
　　，致見證人黃俊傑、吳淑娟在整個公證程序中僅具旁觀者之
    角色，對於遺囑內容不全然瞭解，亦不能詳細向吳政男為確
    認是否符合其真意，難認有親自見聞吳政男在公證人面前口
    述遺囑內容之過程，以盡實質見證之責。至於公證人雖有宣
    讀講解遺囑之內容，惟見證人黃俊傑、吳淑娟既未聽聞吳政
    男口述遺囑內容，即無法確認公證人宣讀遺囑及書立公證遺
    囑內容有無違反吳政男真意。則見證人黃俊傑、吳淑娟既未
    確認吳政男口述遺囑之過程及內容，即無從核對與公證遺囑
    內容是否相符，上開瑕疵尚難僅憑公證人最後宣讀無人異議
    而治癒。則系爭遺囑之見證人黃俊傑、吳淑娟並未確認公證
    遺囑內容係出自吳政男之真意，與其口述遺囑意旨相符之事
    實，足堪認定。 
  ⑻另參以上訴人吳源益陳稱：「（是否於103年9月5日前有到過
    公證人處？）我跟吳政男去過公證人處三次，第一次約時間
    ，第二次是吳政男跟公證人講遺產分配的大概，第三次要證
    人去。（吳政男的財產分配是在第二次就已經打好草稿嗎？
    ）他們兩個在那邊講，我在旁邊，那麼久的事情，細節我都
    忘記了。（103年9月5日那天，證人吳淑娟、黃俊傑是第一
    次去公證人處？）是。……（公證的内容是否第二次公證人就
    打好草稿？）人的記憶力不可能那麼好，一定會有個大概，
    稍微先擬個稿，一定是這樣，這是人之常理。（吳政男在10
    3年9月5日當天有無將他的遺囑内容從第一點講到最後一點
    給公證人聽？）有，公證人都是根據我爸的意思寫下來的，
    我親眼看到公證人把他寫完都沒有錯誤。」乙節（見原審卷
    二第156至157頁）。足認，上訴人吳源益載吳政男到公證人
    處三次，第二次公證人先將系爭遺囑內容擬稿，第三次才要
    約見證人黃俊傑與吳淑娟到場。且系爭遺囑作成過程，未見
    吳政男將系爭遺囑內容逐字先行口述予公證人，而係由公證
    人口述予吳政男確認，業如前述，縱使公證人當日有就草稿
    重新謄繕為系爭遺囑，然系爭遺囑顯與民法第1191條第1項
    前段公證遺囑之要件不符，難認有效。
　⑼依上所述，系爭公證遺囑之見證人黃俊傑並非遺囑人吳政男
    所指定，且其未於立遺囑人吳政男口述遺囑要旨時始終親自
    在場見聞其事，見證人黃俊傑、吳淑娟亦未確認系爭公證遺
    囑內容係出自遺囑人之真意，與其口述遺囑意旨相符，揆諸
    首揭說明，自不符合民法第1191條第1項公證遺囑所定要件
    ，依民法第73條前段規定應屬無效。從而，被上訴人訴請確
    認系爭遺囑無效，兩造應就坐落如附表一所示之不動產所為
    遺囑繼承登記，應予塗銷，洵屬有據。
  ㈡如系爭遺囑有效，系爭遺囑是否有侵害被上訴人之特留分？
    被上訴人備位請求吳源益給付105萬8,003元本息，有無理由
    ？
　　按訴之預備合併，必先位之訴無理由，法院始應就備位之訴
    為裁判。如先位之訴有理由，法院即無庸就備位之訴為裁判
    。查，被上訴人主張系爭遺囑欠缺法定方式而為無效，先位
    聲明請求⒈確認系爭遺囑無效。⒉兩造就坐落如附表一所示不
    動產所為遺囑繼承登記，應予塗銷部分，既經本院判決被上
    訴人之先位之訴有理由，則被上訴人備位請求吳源益給付被
    上訴人特留分被侵害之105萬8,003元本息乙節，即無審酌之
    必要，附此敘明。
八、綜上所述，被上訴人先位請求㈠確認系爭遺囑無效。㈡兩造就
    坐落如附表一所示不動產所為遺囑繼承登記，應予塗銷，均
    屬有據，應予准許。從而原審所為被上訴人先位聲明勝訴之
    判決，並無不合。上訴論旨指摘原判決不當，求予廢棄改判
    ，為無理由，應駁回其上訴。
九、本件事證已臻明確，兩造其餘之攻擊或防禦方法及所用之證
    據，認均不足以影響本判決之結果，爰不逐一論列，附此敘
    明。
十、據上論結，本件上訴為無理由，依民事訴訟法第449條第1項
    、第78條、第85條第1項前段、第463條、第385條第1項前段
    ，判決如主文。
中　　華　　民　　國　　110 　年　　11　　月　　11　　日
                  家事法庭      審判長法  官  吳森豐

                                      法  官  孫玉文

                                      法  官  郭貞秀
上為正本係照原本作成。
不得上訴。
中　　華　　民　　國　　110 　年　　11　　月　　11　　日

                                      書記官  蘇玟心

附表一
序號 土地地號/建物建號     建物門牌 權利範圍  遺囑繼承登記時間 登記名義人  1 嘉義縣○○市○○段○○○段000地號土地    全部  108/6/12 吳源益  2 嘉義縣○○市○○段○○○段000○00地號土地   2分之1  108/6/12   3 嘉義縣○○市○○段○○○段0000○號房屋 嘉義縣○○市○○路000號  2分之1  108/6/12   4 嘉義縣○○市○○段000○0地號土地    全部  108/6/12   5 嘉義縣○○市○○段○○○段000○0地號土地    全部  108/6/19 被告吳美惠  6 嘉義縣○○市○○段○○○段0000○號房屋 嘉義縣○○市○○路○段000巷00號   全部  108/6/19   7 嘉義縣○○鄉○○○段○○○段000地號土地    全部  108/6/12 吳游月女、吳美玉各1/2  8 嘉義縣○○市○○段000地號土地   9分之1  108/6/19 吳倢瑩  9 嘉義縣○○市○○段000地號土地   9分之1  108/6/19   10 嘉義縣○○市○○段000地號土地   9分之1  108/6/19   11 嘉義縣○○市○○段000地號土地   9分之1  108/6/19   12 嘉義縣○○市○○段000地號土地   9分之1  108/6/19   13 嘉義縣○○市○○段000地號土地   9分之1  108/6/19   14 嘉義縣○○市○○段000地號土地   9分之1  108/6/19  

附表二：
編號 種類  內               容 財產數量  持分 核定價額(新臺幣)  1 土地 嘉義縣○○鄉○○○段○○○段000地號  1995㎡   全    2,593,500元  2 土地 嘉義縣○○市○○段○○○段000000地號   70㎡  1/2    371,000元  3 土地 嘉義縣○○市○○段○○○段00000地號   67㎡   全    710,200元  4 土地 嘉義縣○○市○○段○○○段000地號  3422㎡   全    4,790,800元  5 土地 嘉義縣○○市○○段000地號土地 185.83㎡  1/9    210,607元  6 土地 嘉義縣○○市○○段00000地號土地 250.82㎡   全    4,325,892元  7 土地 嘉義縣○○市○○段000地號土地  32.96㎡  1/9    73,244元  8 土地 嘉義縣○○市○○段000地號土地  35.31㎡  1/9    78,466元  9 土地 嘉義縣○○市○○段000地號土地  19.50㎡  1/9    43,333元  10 土地 嘉義縣○○市○○段000地號土地  37.07㎡  1/9    82,377元  11 土地 嘉義縣○○市○○段000地號土地  86.72㎡  1/9    192,711元  12 土地 嘉義縣○○市○○段000地號土地   35㎡  1/9    77,777元  13 房屋 嘉義縣○○市○○里○○路000號  50000/100000    159,500元  14 房屋 嘉義縣○○市○○里○○路○段000巷00號    全    139,300元  15 存款 太保市農會○○分部(活存)      2,483,463元  16 存款 太保市農會○○分部(活存)      408,114元